臺灣高等法院民事判決
109年度上字第476號
上  訴  人  黃瑞田  


訴訟代理人  許啟龍律師
被 上訴 人  程瓊英  
            黃景宏  
            黃如偉  
共      同
訴訟代理人  李哲賢律師
上列當事人間請求塗銷所有權移轉登記等事件，上訴人對於中華
民國109年2月7日臺灣桃園地方法院108年度訴字第1778號第一審
判決提起上訴，本院於109年8月18日言詞辯論終結，判決如下：
    主      文
上訴駁回。
第二審訴訟費用由上訴人負擔。
    事實及理由
一、上訴人主張：伊於民國94年4月（原判決誤載為96年3月）間
    以總價新臺幣（下同）880萬元，向訴外人享豪建設股份有
    限公司（下稱享豪公司）購買如附表所示土地及建物（下分
    稱系爭土地、系爭房屋，合稱系爭房地），借名登記在配偶
    即被上訴人程瓊英名下，實則由伊清償貸款及各項稅捐。程
    瓊英竟先後於107年6月19日及同年7月17日，以贈與名義將
    系爭房地所有權應有部分2分之1分別移轉登記予兩人之子即
    被上訴人黃景宏、黃如偉（下稱姓名，與程瓊英合稱被上訴
    人）。爰以起訴狀繕本送達終止系爭房地借名登記契約，依
    民法第244條第1項、第242條、類推適用民法第541條第2項
    、第179條規定，求為命被上訴人間關於系爭房地贈與之債
    權及物權行為應予撤銷，黃景宏及黃如偉應塗銷贈與為原因
    之移轉登記，及程瓊英應將系爭房地移轉登記予伊之判決。
    原審為上訴人全部敗訴之判決，上訴人不服，提起上訴，並
    上訴聲明：㈠原判決廢棄。㈡程瓊英及黃景宏就系爭房地於10
    7年5月24日之不動產贈與債權行為及107年6月19日所有權移
    轉登記之物權行為均應撤銷。㈢黃景宏就如附表編號三之系
    爭房地應有部分於107年6月19日以贈與為原因之所有權移轉
    登記應予塗銷。㈣程瓊英及黃如偉就系爭房地於107年6月26
    日之不動產贈與債權行為及107年7月17日所有權移轉之物權
    行為均應撤銷。㈤黃如偉就如附表編號三之系爭房地應有部
    分於107年7月17日以贈與為原因之所有權移轉登記應予塗銷
    。㈥程瓊英應將系爭房地移轉登記予上訴人。
二、被上訴人則以：程瓊英以出售新北市○○區○○路000巷0號之1
    房地所得價款為自備款，向享豪公司購買系爭房地，程瓊英
    與上訴人間就系爭房地並無借名登記契約關係，上訴人提起
    本件訴訟為無理由等語，資為抗辯。並答辯聲明：上訴駁回
    。
三、查程瓊英於96年3月20日以買賣為原因登記為系爭房地之所
    有權人，其將系爭土地所有權權利範圍20000分之440、系爭
    房屋2分之1應有部分，於107年6月19日以贈與為原因移轉登
    記為黃景宏所有，另將系爭土地權利範圍20000分之440、系
    爭房屋2分之1應有部分，於107年7月17日以贈與為原因移轉
    登記為黃如偉所有等情，有系爭土地、建物登記第一類謄本
    、異動索引在卷可查（見原審調字卷第26至37頁），堪信為
    真實。
四、按當事人主張有利於己之事實者，就其事實有舉證之責任，
    民事訴訟法第277條前段定有明文。民事訴訟如係由原告主
    張權利者，應先由原告負舉證之責，若原告先不能舉證，以
    證實自己主張之事實為真實，則被告就其抗辯事實即令不能
    舉證，或其所舉證據尚有疵累，亦應駁回原告之請求。次按
    稱借名登記者，謂當事人約定一方將自己之財產以他方名義
    登記，而仍由自己管理、使用、處分，他方允就該財產為出
    名登記之契約，是出名人與借名者間應有借名登記之意思表
    示合致，始能成立借名登記契約。又不動產登記當事人名義
    之法律關係原屬多端，主張借名登記者，自應就該借名登記
    之事實負舉證責任（最高法院102年度台上字第1833號判決
    意旨參照）。故當事人主張就特定財產締結借名登記契約者
    ，應舉證證明該特定財產除係由借名者自己為管理、使用及
    處分外，還應證明該特定財產雖登記為出名者所有，但並無
    使出名者取得該特定財產所有權之意思，且當事人對於上開
    內容已為意思表示合致等節。上訴人主張系爭房地為其出資
    購買，借名登記於程瓊英名下等情，為被上訴人所否認，自
    應由上訴人就系爭房地為其出資購買及借名契約確已成立之
    事實負舉證責任。經查：
　㈠上訴人主張其向享豪公司購買系爭房地簽訂不動產買賣契約
    時，即與程瓊英約定以程瓊英為登記名義人，待增值時再處
    分系爭房地以購買其他投資標的云云，惟所謂增值之具體漲
    價幅度、購買其他標的等具體計畫，上訴人俱未能清楚說明
    。衡之借名者與出名者約定以借名登記方式辦理不動產登記
    ，並無將財產移轉交付予出名者之真意，故借名登記契約通
    常會事先約定借名登記之期限、期限屆滿後如何返還等事項
    ，縱上訴人與程瓊英為夫妻，不須如常人立下書面契約，惟
    上訴人對於以程瓊英名義之登記原因，甚或借名期限及條件
    等重要事項，無一能舉證以實其說，復為程瓊英所否認，則
    其籠統主張借名登記，已難憑信。再者，兩造不爭執系爭房
    屋係由程瓊英與承租人接洽出租事宜，並簽訂租約及收取租
    金等情（見本院卷第68頁、132至133頁），堪認程瓊英取得
    系爭房地所有權後，即以所有權人身分出租而管理、使用系
    爭房地，顯與單純出名者無管理使用權限不符。上訴人主張
    其與享豪公司負責人駱武生議約購買系爭房地，程瓊英僅為
    登記名義人云云，惟證人駱武生證稱：上訴人、程瓊英一同
    與伊接洽購買系爭房地，伊與他們兩人一起談，由程瓊英簽
    約、登記程瓊英名字，是他們兩人決定，伊沒有聽說是誰買
    的，也沒有說誰有權使用系爭房地，沒有提及以後如何管理
    使用系爭房地，現場有收頭期款，伊不知道是誰出的等語（
    見本院卷第156至159頁），尚難認上訴人與程瓊英間曾就系
    爭房地成立借名登記契約之合意。
　㈡次查，系爭房地於94年4月間購買時約定系爭房屋價款352萬
    元、系爭土地價款528萬元，於93年8月9日分別以現金支付
    房屋訂金4萬元、土地訂金6萬元，於94年4月1日開票分別支
    付房屋簽約金31萬2,000元、土地簽約金46萬8,000元，並於
    96年2月間以程瓊英名義向訴外人淡水第一信用合作社（下
    稱淡水信合社）貸款500萬元（下稱系爭房貸）等情，有淡
    水信合社108年11月28日淡一信剛字第1080094831號函檢附
    系爭房地之不動產買賣契約書、授信約定書及放款交易明細
    表資料等在卷可參（見原審卷第123頁至151頁）。是系爭房
    地價款合計880萬元，扣除已付訂金、簽約金88萬元、系爭
    房貸500萬元，尚須付自備款292萬元（計算式：380萬元－88
    萬元＝292萬元）。上訴人主張自備款292萬元係由其存入程
    瓊英帳戶支付，並提出華南銀行支票存款送款簿存根、支票
    存根為證（見原審卷第203頁、第87頁），惟程瓊英亦提出
    其開設華南銀行帳號000000000000號存款往來明細表暨對帳
    單（見原審卷第249至272頁），抗辯其曾於93年8月9日提領
    50萬元，於94年4月1日提領78萬元，支付系爭房地訂金、簽
    約金，依兩人提出資金證明可認互有支付系爭房地價金、貸
    款等，難認系爭房地全由上訴人出資購買。雖上訴人以程瓊
    英婚後幾無工作，程瓊英名下帳戶款項為其所匯入或其處分
    名下不動產後所匯入云云，然程瓊英自63年結婚後，在美髮
    店上班，71年、80年間在外工作，自81年1月4日起至104年1
    0月30日任職上訴人設立之順德印刷有限公司等情，有照片
    、勞工保險被保險人投保資料表（明細），及本院調閱程瓊
    英投保資料可參（見本院卷第81至85頁、93至99頁），顯見
    程瓊英並非無工作收入。又自96年9月起至99年2月之系爭房
    貸，雖係每月由上訴人開設台新銀行帳號0000000000000號
    帳戶匯款至程瓊英開設淡水信合社000000000000號帳戶繳交
    ，但其後則係以系爭房地出租收益支付房貸，有上訴人台新
    銀行帳戶存款簿明細、程瓊英淡水信合社帳戶明細及代收票
    據紀錄簿、房屋租賃契約書可查（見原審卷第209至241頁、
    第143至151頁、本院卷第107至126頁、135至147頁），茲審
    酌上訴人與程瓊英為夫妻，於107年9月以前同居共財，有原
    法院107年度家護字第725號民事通常保護令影本在卷可參（
    見原審卷第45頁至48頁），而夫妻間基於贈與、借貸、或日
    常家務代理之匯款所在多有，縱系爭房地價款多由上訴人帳
    戶匯出支付，亦無從逕認系爭房地即為上訴人所有。上訴人
    既未能提出證據證明其與程瓊英就系爭房地存有借名登記契
    約關係，則其主張程瓊英僅係系爭房地之登記名義人云云，
    即非可採。
　㈢況按民法第244條第1項及第3項規定，債務人所為之無償行為
    ，有害及債權者，債權人得聲請法院撤銷之；債務人之行為
    非以財產為標的，或僅有害於以給付特定物為標的之債權者
    ，不適用前2項之規定。89年5月5日修正時增訂第3項之理由
    為：「債務人之全部財產為總債權人之共同擔保，債權人應
    於債權之共同擔保減少致害及全體債權人之利益時，方得行
    使撤銷權。易言之，撤銷權之規定，係以保障全體債權人之
    利益為目的，非為特定債權而設。爰於第3項增訂不得僅為
    保全特定債權而行使撤銷權之規定」。故債權人請求債務人
    給付特定標的物之債權，倘未轉換為損害賠償債權，自不得
    依上開法條之規定行使撤銷權（最高法院103年度台上字第1
    214號判決意旨參照）。上訴人以終止其與程瓊英間借名登
    記契約後，代位程瓊英塗銷贈與黃景宏、黃如偉關於系爭房
    地之移轉登記，請求程瓊英將系爭房地所有權移轉登記予上
    訴人，既係以給付特定物（系爭房地）為標的之債權，上訴
    人自不得行使撤銷權。此外，上訴人未能證明其與程瓊英間
    有借名登記契約，亦未能證明與程瓊英間有何債權存在，則
    其依民法第242條規定代位程瓊英行使民法第767條第1項請
    求權塗銷黃景宏與黃如偉以贈與為原因之移轉登記，及類推
    適用民法第541條第2項、第179條規定程瓊英應將系爭房地
    移轉登記云云，亦乏依據。
五、綜上所述，上訴人並未能舉證證明與程瓊英間就系爭房地存
    有借名登記關係存在，則其依民法第244條第1項規定，請求
    撤銷被上訴人間關於系爭房地贈與之債權及物權行為，再依
    民法第242條代位程瓊英行使民法第767條第1項後段塗銷黃
    景宏及黃如偉物權登記，及類推適用民法第541條第2項、第
    179條規定請求程瓊英將系爭房地所有權移轉登記予上訴人
    ，為無理由，不應准許。原審為上訴人敗訴之判決，並無不
    合。上訴意旨指摘原判決不當，求予廢棄改判，為無理由，
    應予駁回。
六、本件事證已臻明確，兩造其餘攻擊防禦方法及所提證據，經
    本院審酌後，認均不足以影響判決之結果，爰不逐一詳予論
    駁，併此敘明。
七、據上論結，本件上訴為無理由，依民事訴訟法第449條第1項
    、第78條，判決如主文。
中　　華　　民　　國　　109 　年　　9 　　月　　8 　　日
                      民事第四庭    
                        審判長法  官  傅中樂
                              法  官  趙伯雄
                              法  官  管靜怡
正本係照原本作成。
如不服本判決，應於收受送達後20日內向本院提出上訴書狀，其
未表明上訴理由者，應於提出上訴後20日內向本院補提理由書狀
（均須按他造當事人之人數附繕本）上訴時應提出委任律師或具
有律師資格之人之委任狀；委任有律師資格者，另應附具律師資
格證書及釋明委任人與受任人有民事訴訟法第466條之1第1項但
書或第2項（詳附註）所定關係之釋明文書影本。如委任律師提
起上訴者，應一併繳納上訴審裁判費。
中　　華　　民　　國　　109 　年　　9 　　月　　8 　　日

　　　　　　　　　　　　　    書記官  蕭進忠
附註：
民事訴訟法第466條之1（第1項、第2項）：
對於第二審判決上訴，上訴人應委任律師為訴訟代理人。但上訴
人或其法定代理人具有律師資格者，不在此限。
上訴人之配偶、三親等內之血親、二親等內之姻親，或上訴人為
法人、中央或地方機關時，其所屬專任人員具有律師資格並經法
院認為適當者，亦得為第三審訴訟代理人。　　　

附表
編號 土地標示         一 土地坐落     地目 面積（平方公尺） 權利範圍   縣市 鄉鎮市 段 小段 地號      桃園市 ＯＯ區 ＯＯ段  000 建 1013 10000分之440  二 建物標示           建號  基地坐落 建物門牌  建築式樣主要建築材 料 建物面積 （平方公尺）  權利範 圍  7638  桃園市○○區○○段000號 桃園市○○鄉○○○路000號  鋼筋混凝土造6層 樓層 面積 合計 附屬建物用途及面積 1分之1        78.73 雨遮16.48   備註  共用部分： 1.ＯＯ段0000建號330.55平方公尺（應有部分10000分之440） 2.ＯＯ段0000建號769.62平方公尺（應有部分24分之1）       三 異動          1.於107年6月19日以贈與為原因，將000地號土地應有部分20000分之440、0000建號建物應有部分2分之1移轉登記予黃景宏。 2.於107年7月17日以贈與為原因，將000地號土地應有部分20000分之440、0000建號建物應有部分2分之1移轉登記予黃如偉。          備註：（共用部分） 1.ＯＯ段7644建號330.55平方公尺（應有部分10000分之440） 2.ＯＯ段7645建號769.62平方公尺（應有部分24分之1）